臺中高等行政法院判決　　　　　　　　　　　　　　　九十一年度訴字第四六○號
　　　　　　　　　　　　　　　.
　原　　　告　甲○○
　　　　　　　乙○○
　　　　　　　丙○○
　　　　　　　丁○○
　　　　　　　戊○○
　共　　　同
　訴訟代理人　庚○○
　被　　　告　苗栗縣竹南鎮公所
　代　表　人　己○○（鎮長）
　訴訟代理人　壬○○
　　　　　　　辛○○
右當事人間因徵收補償事件，原告等不服苗栗縣政府中華民國九十一年五月十日九十
一年苗府訴字第八號訴願決定，提起行政訴訟。本院判決如左︰
　　主  文
原告之訴駁回。
訴訟費用由原告負擔。
　　事  實
一、事實概要：
    原告等以其所有坐落苗栗縣竹南鎮○○段○○段二四八、二四九及二五０地號等
    三筆土地面積共一千二百六十一平方公尺，經被告編為都市○○道路使用，乃依
    司法院釋字第四百號解釋意旨請求被告辦理徵收補償，惟遭被告駁回。原告等不
    服，提起訴願，亦遭決定駁回，遂提起行政訴訟。
二、兩造聲明：
    (一)原告聲明求為判決：
      1.先位聲明：
    　　(1)訴願決定及原處分均撤銷。
    　　(2)請准判令被告應依法辦理徵收補償坐落苗栗縣竹南鎮○○段○○段二四八
          、二四九、二五０等三筆地號土地，以維權益。
    　2.備位聲明：被告若不辦理徵收補償，請准原告依法行使民法第七百六十五條
        、第七百六十七條收回土地使用。
    (二)被告聲明求為判決：駁回原告之訴。
三、兩造陳述：
    (一)原告主張：
  　　1.原告等所有坐落苗栗縣竹南鎮○○段○○段二四八、二四九、二五０地號等
        三筆土地，業供公眾通行二十年以上，嗣經被告都市○○○○道路用地，惟
        尚未辦理徵收，乃雙方所不爭之事實，合先敘明。
      2.依土地法第十四條規定：公共交通用地不得為私有，如私有者，得依法辦理
        徵收補償。同法第二百零八條及都市計劃法第四十八條亦皆有明文規定，故
        被告應依法辦理徵收補償。
      3.依據司法院釋字第四百號解釋意旨：國家對既成道路應依法辦理徵收，給所
        有權人補償，不得違背憲法第十五條、第一百四十三條等意旨，是確保個人
        財產之存續狀態行使自由收益、處分之權能並免於遭受公權力或第三人之侵
        害，俾能實現個人自由、發展人權及維護尊嚴。同時更指明行政法院四十五
        年判字第八號判決及行政院六十一年七月十四日台內字第六三一０號、六十
        九年二月二十三日台內字第二０七二號、七十年一月八日台內字第０八一四
        號等令與平等原則相違，有違憲法，不得援用在案。
      4.依據行政院八十五年十二月十四日台八五內字第四五七四五號令規定第二項
        私有既成道路以區段徵收、市地重劃等方式取得，主辦單位應積極規劃辦理
        。第十項省（市）縣（市）政府除應儘先採行前述手段取得私有既成道路外
        ，亦應依司法院大法官釋字第四百號解釋意旨衡酌財政狀況，訂定私有既成
        道路分年分期取得計劃自行編列預算逐步加以取得有案。
　　　5.綜上各項可知，被告應依法辦理徵收補償，否則應准原告等人依法行使民法
　　　　第七百六十五條及第七百六十七條規定以保護自身權益。
　　(二)被告答辯：
      1.本件原告等人所（共）有座落苗栗縣竹南鎮○○段○○段二四八、二四九及
        二五０地號等三筆土地面積共一千二百六十一平方公尺，為公共設施道路用
        地，既成道路供公共通行，業經都市計畫區發布後，依程序編製為竹南鎮都
        市計畫四之五號道範圍，路長約七百零五公尺，寬計十五公尺，面積總計約
        一萬零五百七十五平方公尺，乃依據原有道路規模予以納編規劃，且此都市
        計畫業經第二次定期通盤檢討定案，原告等之土地使用分區，並未曾變更，
        該既成道路亦未曾更動使用。該道路依當期規定不屬七十八年間奉內政部頒
        行都市計畫公共設施保留地第一期徵收專案徵收補償條件。何況本專案計畫
        ，業於八十二年底結束，本件已列屬後續分期、分區○○段等逐年取得經辦
        事項。
　　　2.依土地法、都市計畫法及土地徵收條例規定，上述公共設施用地得依法徵收
　　　　，配合分期、分區○○段等逐年辦理用地取得事宜，本件如需辦理用地取得
　　　　之徵收，由被告提具徵收計畫報請苗栗縣政府及內政部同意核准，實因被告
　　　　財源困頓，地方財源明顯不足乃不爭之事實，加以上級政府已多次函示公共
　　　　設施用地，取得經費全數仍由地方需地機關負擔，本所除須考量徵收經費財
　　　　源作妥適之緩急處理外，尚待專案通盤檢討。本件土地在尚未依法取得前，
　　　　仍照原有柏油路面維修供公眾通行，亦有減免稅捐、抵繳遺產稅等優惠措施
　　　　，均對憲法第十五條、土地法第十四條及第二百零八條之旨意作妥適之回應
　　　　處理。
  　　3.有關原告等建請將供公眾通行之道路依民法第七百六十五條及七百六十七條
        規定收回自行使用乙節，仍請維護公益性與結構性功能供大眾通行，以符合
        公用地役權意旨。
  　　4.有關後續都市計畫公共設施保留地徵收補償事宜，被告因地方財源困難確實
        難以馬上實現，逐函文告知類此全國性問題，仍須俟上級政府及中央主管機
        關頒行統一準則據此辦理前，非地方財源所能承擔全額吸收外，必須遵行土
        地徵收條例財源估算其經費，與同一路段所需總經費等程序配合辦理，始克
        符合公平正義原則。因此被告尚未依土地徵收條例聲請開辦，亦未有計畫編
        列，被告仍未對原告等所屬範圍之既成道路作徵收處分，又非屬當期專案徵
        收遺漏事件，被告對原告等申請徵收補償之請求，於衡情酌財考量後，函知
        難以照辦，並詳盡告知地方財源處境困難之處，應無不合。
　　理  由
一、本件原告等請求被告應辦理原告等所有坐落苗栗縣竹南鎮○○段○○段二四八、
    二四九及二五○地號三筆土地面積共一千二百六十一平方公尺之徵收，被告則為
    前揭情詞之答辯。經查：
    (一)按「憲法第十五條關於人民財產權應予保障之規定，旨在確保個人依財產之存
      續狀態行使其自由使用、收益及處分之權能，並免於遭受公權力或第三人之侵
      害，俾能實現個人自由、發展人格及維護尊嚴。如因公用或其他公益目的之必
      要，國家機關雖得依法徵收人民之財產，但應給予相當之補償，方符憲法保障
      財產權之意旨。既成道路符合一定要件而成立公用地役關係者，其所有權人對
      土地既已無從自由使用收益，形成因公益而特別犧牲其財產上之利益，國家自
      應依法律之規定辦理徵收給予補償，各級政府如因經費困難，不能對上述道路
      全面徵收補償，有關機關亦應訂定期限籌措財源逐年辦理或以他法補償。若在
      某一道路範圍內之私有土地均辦理徵收，僅因既成道路有公用地役關係而以命
      令規定繼續使用，毋庸同時徵收補償，顯與平等原則相違。至於因地理環境或
      人文狀況改變，既成道路喪失其原有功能者，則應隨時檢討並予廢止。」司法
      院釋字第四百號固解釋在案。惟土地徵收，係國家因公共事業之需要，對人民
      受憲法保障之財產權，經由法定程序予以剝奪之謂，除法律特別規定人民得請
      求政府徵收外（例如土地法第二百十七條規定：徵收土地之殘餘部分，面積過
      小或形勢不整，致不能為相當之使用時，所有權人得於徵收公告期滿六個月內
      ，向市縣地政機關要求一併徵收之。），原則上，公用徵收僅國家始為徵收權
      之主體，一般人民並無公用徵收之公法上請求權（參照前行政法院二十四年判
      字第十八號判例）。故人民向國家請求徵收其所有土地之行為，核其性質純屬
      促請國家發動徵收權之行使而已，非謂人民對國家有公用徵收之公法上請求權
      存在。前揭解釋內亦明言「國家應依法律之規定辦理徵收給予補償」，亦即應
      依實定法之規定辦理徵收給予補償，而非謂「國家應依本解釋辦理補償」；此
      另由該號解釋文亦敘明：「：：：各級政府如因經費困難，不能對上述道路全
      面徵收補償，有關機關亦應訂定期限籌措財源逐年辦理或以他法補償。：：：
      」等語，足證該解釋僅係國家立法及施政之指針，並非可作為向國家請求財產
      上給付之公法上原因。
    (二)原告等所有之系爭土地雖被編為都市○○道路使用，而未為被告所徵收，但依
      上開說明，尚不得以此主張適用上開司法院釋字第四百號解釋，而得請求被告
      辦理系爭土地之徵收。另土地法第十四條第一項第五款規定：公共交通道路不
      得為私有，但已為私有者，主管機關得依法徵收。都市計劃法第四十八條規定
      ：依本法指定之公共設施保留地供公用事業設施之用者，由各該事業機構依法
      予以徵收或購買。土地法第二百零八條規定：國家因左列公共事業之需要，得
      依本法第規定徵收私有土地：：：一、：：：九、其他由政府興辦以公共利益
      為目的之事業。惟上述規定均僅係規範國家機關因公益需要，興辦各目的事業
      「得」徵收私有土地之法律依據，並非賦予人民向國家機關請求徵收之權利。
    (三)按私有土地實際供公眾通行數十年之通路使用，公法上應認為已有公用地役關
      係存在，其所有權之行使應受限制，土地所有人不得違反供公眾通行之目的而
      為使用（前行政法院四十六年判字第三九號判例參照）。本件原告等自承系爭
      土地供公眾通行已至少二十年，自應認為已因時效完成而有公用地役關係之存
      在，系爭道路土地即已成為他有公物中之公共用物。原告等雖仍有其所有權，
      但其所有權之行使應受限制，不得違反供公眾通行之目的（參照前行政法院四
      十五年判字第八號判例）。是依前述判例原告等請求若被告不辦理徵收補償，
      應准原告等行使民法第七百六十五條、第七百六十七條收回土地使用為無理由
      ，不應准許。
二、綜上所述，原處分否准原告等請求辦理系爭土地之徵收，經核佳無違誤，訴願決
    定予以維持，亦無不合。原告等先位聲明訴請撤銷原處分及訴願決定，及被告就
    原告等所有系爭土地應依法辦理徵收補償。另備位聲明請求被告若不辦理徵收補
    償請准原告依法行使民法第七百六十五條、第七百六十七條收回土地使用，均無
    理由，應予駁回。
據上論結，本件原告之訴為無理由，爰依行政訴訟法第一百九十五條第一項後段、第
九十八條第三項前段、第一百零四條、民事訴訟法第八十五條第一項前段，判決如主
文。
中　　華　　民　　國　　九十一　　　年　　　十　　　　月　　　一　　　　日
                 臺 中 高 等 行 政 法 院   第 二 庭
                                審 判 長 法      官　沈　水　元
                                         法      官　林　秋　華
                                         法      官　王　德　麟
右正本證明與原本無異。
如不服本判決，應於判決送達後二十日內向本院提出上訴書狀，其未表明上訴理由者
，應於提起上訴後二十日內向本院提出上訴理由書（須依對造人數附具繕本）；如於
本判決宣示或公告後送達前提起上訴者，應於判決送達後二十日內補提上訴理由書（
須附繕本）。未表明上訴理由者，逕以裁定駁回。
提起上訴應預繳送達用雙掛號郵票拾份（每份三十四元)。
中　　華　　民　　國　　九十一　　　年　　　十　　　　月　　　一　　　　日
　　　　　　　　　　　　　　　　　　　　 法院書記官　邱  吉  雄
